【裁判字號】    90,上訴,1707
【裁判日期】    900710
【裁判案由】    毒品危害防制條例等
【裁判全文】
臺灣高等法院刑事判決              九十年度上訴字第一七七號
    上  訴  人  丙○○
    即  被  告
    選任辯護人  何啟熏
右上訴人因毒品危害防制條例等案件，不服臺灣桃園地方法院八十九年度訴字第四八
六號，中華民國九十年三月二十九日第一審判決（起訴案號：臺灣桃園地方法院檢察
署八十八年度偵字第一四０四一、一四二一八號）提起上訴，本院判決如左：
    主  文
原判決撤銷。
丙○○未取得合法醫師資格，擅自執行醫療業務，處有期徒刑壹年貳月，扣案注射針
筒壹支、注射藥劑柒支，均沒收；又連續販賣第三級毒品，處有期徒刑伍年貳月，扣
案含有「FLUNITRAZEPAM」 成分（俗稱ＦＭ２）之藥品伍佰捌拾顆，沒收銷燬之，新
台幣捌仟肆佰元沒收，如全部或一部不能沒收時，以其財產抵償之；應執行有期徒刑
陸年貳月，扣案注射針筒壹支、注射藥劑柒支，均沒收，扣案含有「FLUNITRAZEPAM
」成分（俗稱ＦＭ２）之藥品伍佰捌拾顆，沒收銷燬之，新台幣捌仟肆佰元沒收，如
全部或一部不能沒收時，以其財產抵償之。
    事  實
一、丙○○係位於桃園縣平鎮市○○路七十號「保康藥局」之負責人，明知自己並未
    取得合法醫師資格，不得執行醫療業務，竟利用藥劑生之資格為掩護，先後於民
    國八十八年八月二十四日及同年月三十一日十七時二十分許，在上址藥局內為乙
    ○○注射醫療藥物止癢、肝病等症之注射針劑，而擅自執行醫療業務，又於同年
    七月初，基於意圖營利販賣第三級毒品之概括犯意，明知其向姓名年籍不詳之成
    年藥商以每顆十元之成本購買之GRUPAM2一百排（一千顆）係含有「FLUNITRAZEP
    AM」成分（俗稱ＦＭ２），屬於毒品危害防制條例第二條規範之第三級毒品，竟
    連續在上址藥局再以每顆二十元之價格販售於不特定之吸毒者用以抵癮，迄八十
    八年八月三十一日前，共賣出GRUPAM2 四十二排即四百二十顆，獲得八千四百元
    ，嗣於同年八月三十一日十七時二十分許，為警在上址藥局查獲被告正在為乙○
    ○醫療注射針劑，並扣得上開毒品五十八排（五百八十顆）、注射藥劑七支、注
    射針筒一支。
二、案經桃園縣警察局平鎮分局報告台灣桃園地方法院檢察署檢察官偵查起訴。
    理    由
一、訊據被告丙○○就其於右揭時、地為病患乙○○注射針劑及為警察查扣ＦＭ２之
    事實不諱，惟否認有何違反醫師法及販賣第三級毒品ＦＭ２之犯行，辯稱醫師法
    部分判得太重，我不知道這是違法的，販賣第三級毒品部分，我是在八十七年七
    月間買進來自己要吃的，因我與我太太離婚，心情不好，當成安眠藥來用云云，
    然查按凡以治療矯正或預防人體疾病、傷害、殘缺或保健為直接目的，所為的診
    察、診斷及治療；或基於診察或診斷結果，以治療為目的，所為的處方或用藥等
    行為的全部或一部總稱為醫療行為；又為病人注射針劑，雖不須醫師親自執行，
    惟應經醫師處方始得為之，此業據行政院衛生署函八十五年八月二十九日衛署醫
    字第八五○四○五一七號函釋在案，證人即到被告藥局接受被告注射針劑之乙○
    ○於警訊及原審八十九年七月二十日審理時證稱八十八年時因臉部很癢到保康藥
    局去注射共二次，第一次到藥局時，向被告表示臉部很癢，被告稱：你肝不好，
    吃藥就好了等語；證人稱：醫院有藥給我吃但未好，打針較好等語，經被告注射
    後，真的不癢了，第二次注射是第一次注射之後隔一星期臉部又癢了又去藥局找
    被告幫我注射，此二次都是直接到被告藥局注射，並未到別的醫院拿醫生處方箋
    後再由被告注射針劑，每次注射針劑被告都收一百元等語證述明確，是以被告丙
    ○○以針劑為客戶注射，在運用上必須與病症之診斷、藥物之處方等專業知識相
    互配合，才能達到治療之效果，且施打針劑乃侵入人體之行為，具有侵入性、危
    險性，依照上開說明，自屬醫療行為之一種，應由取得合法醫師資格之人為之，
    被告承認其未取得醫師資格，竟擅自執行醫療業務，被告於警訊時亦稱施打藥劑
    是醫療行為，我知道這已違法，但我只替老客戶施打等，足見其明知未取得醫師
    資格，不得擅自執行醫療業務，此外並有注射藥劑七支、注射針筒一支扣案及藥
    局執照影本一紙附卷可稽，被告此部分之辯解，無非卸責詞，不足採信，此部分
    事證明確，犯行洵堪認定。再 Flunitrazepam（ＦＭ２）於八十八年四月二十八
    日經行政院依「毒品危害防制條例」調整、增減「毒品之分級及品項」時，將之
    列入為「第三級毒品」，並自八十八年四月十五日生效，有行政院衛生署管制藥
    品管理局八十九年十一月十四日管證字第八九四０四號函及行政院八十八年四月
    二十八日之公告附卷可稽，扣案之GRUPAM2五百八十顆經送驗，結果判定含有「F
    LUNITRAZEPAM」成分（俗稱ＦＭ２），屬於「毒品危害防治條例」第三級毒品，
    亦有行政院衛生署管制藥品管理局管檢字第八四０五七號檢驗成績書附卷可考，
    而關於該扣案五十八排（五百八十顆）ＦＭ２之來源及販賣情形，被告於八十八
    年八月三十一日警訊中稱大概在七月初，有一名不知名之藥商到藥局兜售，進價
    是一盒（一百排共一千顆葯片）一萬元，即每排十顆一百元的成本，再以每排二
    百元賣給客人，迄今共賣出四十二排，大都是吸毒者來買以抵癮用等語（見八十
    八年度偵字第一四○四一號卷第五頁正、反面），嗣於翌日移送檢察官偵訊時亦
    供稱，這批葯（按即ＦＭ２）是八十八年七月進的，那邊很多吸毒者，沒有毒品
    時會到藥局，伊以每顆二十元賣吸毒者等語明確（見八十八年度偵字第一四○四
    一號卷第十二頁），被告嗣後另於檢察官偵查時，檢察官問：ＦＭ２藥源（頭）
    ？被告答：不認識，不定時送藥來，每顆賣我十元，我賣人二十元、三十元、四
    十元都有，改稱我只賣二十元，八十七年賣過幾粒，在八十八年七月初又進貨，
    賣了幾顆忘記等（見八十八年度偵字第一四○四一號卷第十八頁），嗣於原審八
    十九年六月八日審理時陳稱該批ＦＭ２不是八十八年七月所進的，是八十七年七
    月進的，警訊、偵查中講藥局那邊有很多吸毒的人，他們沒有毒品時會來藥局，
    伊以每顆二十元賣他們，當時伊的意思是市價二十元等語；再於原審八十九年六
    月二十九日審理時陳稱該批ＦＭ２是於離婚前所進的，即八十七年十二月，因離
    婚心情不好，所以就進該批ＦＭ２，於心情不好時吃等語，前後所供不一，惟觀
    其警訊及第一次偵查所言一致，證人即承辦之警員甲○○到庭證稱被告警訊筆錄
    所載之七月初，因查獲係在八十八年，該七月初是指八十八年。且被告一再陳明
    上開被查扣之GRUPAM2 係八十八年七月初新進貨，被告嗣後翻異前詞所述於八十
    七年十二月或八十七年七月初或八十四年就進貨等係為以此認係在ＦＭ２列入毒
    品前所為卸責之詞，是被告上開警訊、偵查及法院審理時之陳述，應以被告於查
    獲當時在警訊及第一次偵查中明確一致之所述為可採，且被告經營藥局一次進上
    開ＦＭ２一百排（一千顆），數量非少，供己服用，顯違常情，又被告稱不知Fl
    unitrazepam （ＦＭ２）係屬毒品，然查被告為藥劑生，又開藥局營業，屬此方
    面之專業人員，且經行政院公告在案，被告於八十八年八月三十一日警訊中陳稱
    伊知道查扣ＧＲＵＰＡＭ２屬於ＦＭ２的禁藥，桃園縣西藥商公會要求不要賣，
    但有一些施用海洛因的人都會到藥局購買，該批ＦＭ２係伊以每排十顆一百元的
    成本所購入，再以每排二百元賣給客人等語，是被告稱不知Flunitrazepam （Ｆ
    Ｍ２）係屬毒品，自係欺人之詞，再被告將ＦＭ２以每排十顆一百元的成本所購
    入，再以每排二百元賣給客人（即每顆十元買入，再以每顆二十元賣出），顯見
    被告藉販賣該批ＦＭ２從中賺取差價，其具有營利之意圖甚明，被告此部分之辯
    解，無諉卸之詞，不足採信，此部分事證亦臻明確，犯行洵堪認定。
二、核被告丙○○未合法取得醫師資格即為客戶施打針劑，實施醫療行為，其此部分
    犯行，係違反醫師法第二十八條第一項前段之罪，又醫師法第二十八條所謂「業
    務」係指以繼續之意思，反覆實施同種類行為為目的之社會活動，當然包含多次
    行為，被告之實施醫療行為雖有多次，但只執行一個「醫療業務」，係屬繼續犯
    之一種，應僅構成一罪，無連續犯之適用，公訴人起訴書證據並所犯法條認應論
    以連續犯尚有未洽。又被告在其所經營之藥局，販入ＦＭ２後販售於不特定之吸
    毒者，其此部分犯行，係違反毒品危害防制條例第四條第三項販賣第三級毒品罪
    ，被告先後多次販賣ＦＭ２與不特定吸毒者犯行，時間緊接，犯罪構成要件相同
    ，顯係基於概括犯意為之，應依連續犯之規定以一罪論，並依法加重其刑。
三、公訴意旨以被告丙○○自八十六年起至八十八年八月三十一日止，在桃園縣平鎮
    市○○路七十號「保康藥局」執行醫療之醫師業務，亦涉有違反醫師法第二十八
    條第一項前段之罪嫌，惟除前開事實欄認定之違反醫師法第二十八條第一項前段
    之罪之部分外，其餘之部分並無積極之事證足資證明有何違反醫師法第二十八條
    第一項前段之行為，是該其餘之部分，自無從成立醫師法第二十八條第一項前段
    之罪，惟此該其餘之部分，公訴人認與前開論罪科刑之違反醫師法之部分有連續
    犯（實際上為實質上一罪之關係）之裁判上一罪之關係，故此該其餘之部分，不
    另為無罪之諭知，另公訴意旨以被告丙○○自八十七年五月起至八十八年七月初
    ，明知俗稱ＦＭ２藥品，已公告列為第三級管制毒品，不得非法販賣，竟猶陸續
    向不詳者以每顆十元價格販入再以每顆二十元價格，連續在上址「保康藥局」販
    賣不特定購用者，因認此部分被告涉有違反毒品危害防制條例第四條第三項連續
    販賣第三級毒品罪嫌云云，惟按犯罪事實應依證據認定之，無證據不得推定其犯
    罪事實，刑事訴訟法第一百五十四條、第三百零一條第一項分別定有明文，再刑
    事訴訟法第一百五十六條第二項規定，被告雖經自白，仍應調查其他必要之證據
    ，以察其是否與事實相符，其立法目的乃欲以補強證據擔保自白之真實性，亦即
    以補強證據之存在，藉之限制自白在證據上之價值，而所謂補強證據，則指除該
    自白本身外，其他足資以證明自白之犯罪事實確具有相當程度真實性之證據而言
    ，雖其所補強者，非以事實之全部為必要，但亦須因補強證據與自白之相互利用
    ，而足使犯罪事實獲得確信者，始足當之，又事實審法院對於證據之取捨，依法
    雖有自由判斷之權，然積極證據不足證明犯罪事實時，被告之抗辯或反證縱屬虛
    偽，仍不能以此資為積極證據應予採信之理由（最高法院七十四年度臺覆字第十
    號、三十年度上字第四八二號、第一八三一號判例參照），本件公訴人起訴被告
    此部分涉有違反毒品危害防制條例第四條第三項之罪嫌部分，惟其中八十七年五
    月起至公告生效之八十八年四月十五日（有該公告可稽）前，因尚非屬第三級毒
    品，尚不成立毒品危害防制條例第四條第三項之罪，被告自公告生效之八十八年
    四月十五日之後至前開事實欄認定之八十八年七月初之前之行為，並無積極之事
    證足資證明有何違反毒品危害防制條例第四條第三項之行為，前開扣案之ＦＭ２
    五十八排─即五百八十顆，係被告於八十八年七月間所販入如前述，雖被告先後
    於警訊或原審審理時自承，有販賣ＦＭ２予不特定之吸毒者，然其亦於原審審理
    時否認販賣ＦＭ２之犯行，說法歧異不同，而其此部分之自白，並無其他積極之
    證據足資擔保被告自白之真實性，復查無其他積極證據足資證明被告有何此部分
    之非法販賣第三級毒品ＦＭ２犯行，自屬不能證明被告此部分之犯行，惟公訴意
    旨認上開違反毒品危害防制條例第四條第三項之罪嫌之二部分與前揭違反毒品危
    害防制條例第四條第三項之論罪科刑之部分，有連續犯之裁判上一罪之關係，故
    該二部分，不另為無罪之諭知。
四、原審審理結果據以論罪科刑固非無見，惟就有關公訴人起訴被告丙○○違反醫師
    法第二十八條第一項前段之部分，除前開事實欄認定之違反醫師法第二十八條第
    一項前段之罪之部分外，其餘之部分並未說明如何處理，尚有未洽，就被告非法
    販賣第三級毒品Flunitrazepam（ＦＭ２）之部分，被告販賣所得共新台幣八千
    四百元，為被告因犯本罪所得之財物，原判決未依毒品危害防制條例第十九條第
    一項之規定處理，亦有未洽，又Flunitrazepam（ＦＭ２）列入為「第三級毒品
    」，係自八十八年四月十五日生效，在此之前之販賣行為，尚不成立毒品危害防
    制條例第四條第三項之罪，原判決把此部分亦均認屬不能證明被告犯罪之部分，
    亦有不合，被告空言上訴指摘原判決不當，雖無理由，但原判決既有前揭可議之
    處，仍應由本院將原判決撤銷改判，其所定執行刑因改判，已無可附麗，一併予
    以撤銷，爰審酌被告無不良素行，惟無醫師資格擅自執行醫療業務，對病患生命
    健康危害甚大，又本身為藥物之專業人士，並開藥局，明知ＦＭ２為禁藥、毒品
    ，猶意圖營利購入販賣與吸食毒品者，危害社會治安犯，犯後未能徹底悔悟之態
    度等一切情況，分別量處如主文所示之刑，並定其應執行之刑，扣案之注射藥劑
    七支及注射針筒一支，係被告執行醫療業務所使用之藥械，應依醫師法第二十八
    條第一項規定予宣告沒收。至扣案含有「FLUNITRAZEPAM」成分（俗稱ＦＭ２）
    之藥品五十八排即五百八十顆，屬於毒品危害防制條例第二條規範之第三級毒品
    ，應依同條例第十八條第一項前段規定，宣告沒收銷燬之，被告販賣第三級毒品
    Flunitrazepam（ＦＭ２）所得共新台幣八千四百元，為被告因犯本罪所得之財
    物，應依毒品危害防制條例第十九條第一項之規定，併予宣告沒收之，被告上開
    因犯本罪所得之新台幣八千四百元，如有全部或一部不能沒收時，應以其財產抵
    償之。
據上論斷，應依刑事訴訟法第三百六十九條第一項前段、第三百六十四條、第二百九
十九條第一項前段，醫師法第二十八條第一項，毒品危害防制條例第四條第三項、第
十八條第一項前段、第十九條第一項，刑法第十一條、第五十六條、第五十一條第五
款判決如主文。
本案經檢察官吳慎志到庭執行職務。
中      華     民        國    九十    年      七     月      十      日
                                 臺灣高等法院刑事第十七庭
                                     審判長法  官  陳  正  雄
                                           法  官  許  錦  印
                                           法  官  許  宗  和
右正本證明與原本無異。
販賣毒品部分如不服本判決應於收受送達後十日內向本院提出上訴書狀，其未敘述上
訴之理由者並得於提起上訴後十日內向本院補提理由書（均須按他造當事人之人數附
繕本）。
其餘不得上訴。
                                           書記官  廖  艷  莉
中      華      民      國    九十    年     七     月      十一      日
附錄：本案論罪科刑法條全文
醫師法第二十八條
未取得合法醫師資格，擅自執行醫療業務者，處一年以上三年以下有期徒刑，得併科
一萬元以上五萬元以下罰金，其所使用之藥械沒收之。但合於左列情形之一者，不在
此限：
一、在中央衛生主管機關認可之醫院，於醫師指導下實習之國內醫學院、校學生或畢
    業生。
二、在醫療機構於醫師指示下之護士、助產士或其他醫事人員。
三、合於第十一條第一項但書規定者。
四、臨時施行急救者。
犯前項之罪因而致人傷害或死亡者，應依刑法加重其至二分之一，並負損害賠償之責
。
毒品危害防制條例第四條
製造、運輸、販賣第一級毒品者，處死刑或無期徒刑；處無期徒刑者，得併科新臺幣
一千萬元以下罰金。
製造、運輸、販賣第二級毒品者，處無期徒刑或七年以上有期徒刑，得併科新臺幣七
百萬元以下罰金。
製造、運輸、販賣第三級毒品者，處五年以上有期徒刑，得併科新臺幣五百萬元以下
罰金。
製造、運輸、販賣專供製造或施用毒品之器具者，處一年以上七年以下有期徒刑，得
併科新臺幣一百萬元以下罰金。
前四項之未遂犯罰之。


司法院資訊處製作；財團法人民間司法改革基金會備份。
